【裁判字號】    92,訴,318
【裁判日期】    920716
【裁判案由】    禁止財產處分登記
【裁判全文】
臺中高等行政法院判決                              九十二年度訴字第三一八號
                              .
    原      告  甲○○
    被      告  財政部臺灣省中區國稅局
    代  表  人  乙○○
    訴訟代理人  丙○○
右當事人間因禁止財產處分登記事件，原告不服財政部中華民國九十一年九月二十日
台財訴字第○九○○○四九四九七號訴願決定，提起行政訴訟。本院判決如左︰
    主  文
原告之訴駁回。
訴訟費用由原告負擔。
    事  實
甲、事實概要：緣原告之父陳龍生前分別於民國八十四年至八十六年間陸續贈與其配
    偶陳淑卿及子陳振榮、陳柏伸等人不動產及現金，因截至贈與人陳龍死亡日止（
    八十七年二月十四日），尚未發單課徵，被告所屬臺中市分局乃以贈與人之繼承
    人為納稅義務人開徵贈與稅，全部贈與稅額新台幣（下同）五、一一八、八七四
    元，截至九十年二月二十七日止迄未繳納，乃就繼承人之一（即原告）所有坐落
    於台中市○○區○○段二四六號地號土地上之建物（門牌號碼為台中市西屯區○
    ○○街三十一號，房屋現值七四四、○○○元）予以禁止處分登記，原告不服提
    起訴願，經財政部訴願決定駁回，遂提起行政訴訟。
乙、兩造聲明：
一、原告聲明求為判決：訴願決定及原處分均撤銷。
二、被告聲明求為判決：原告之訴駁回。
丙、兩造之陳述：
壹、原告起訴意旨略以：
一、按遺產及贈與稅法第七條規定：「贈與稅之納稅義務人為贈與人。但贈與人有左
    列情形之一者，以受贈人為納稅義務人：一行蹤不明者。二逾本法規定繳納期限
    尚未繳納，且在中華民國境內無財產可供執行者。依前項規定受贈人有二人以上
    者，應按受贈財產之價值比例，依本法規定計算之應納稅額，負納稅義務。」故
    本件應改以受贈人為納稅義務人課徵贈與稅。雖財政部訴願決定書為「申報之繼
    承人七人，申報遺產額六、八○五、○六三元，遺產項目均為投資及銀行存款，
    嗣原處分機關就上開八十四年至八十五年間贈與事實，依遺產及贈與稅法第十五
    條規定併入遺產，第二次核定遺產總額為五○、七八五、九六五元。本件贈與人
    並非在中華民國境內已無財產可供執行。」等語，然上開核算之被繼承人陳龍遺
    產扣除其生前贈與財產四三、九八○、九○二元外，剩餘原申報遺產總額六、八
    ○五、○六三元，早已被其他繼承人取用一空，實際上開遺產除受贈人受惠外，
    原告實未所有，且上開核課遺產稅之帳面價值，並無實質財產存在，是本件贈與
    人（即被繼承人）在中華民國境內已無財產可供執行至為明確。
二、次按「生前贈與逾期尚未繳納贈與稅而無遺產可供執行者，以受贈人為納稅義務
    人。」、「贈與稅贈與人已無可供執行財產者改以受贈人為納稅義務人執行。」
    分別為財政部八十一年六月三十日台財稅第000000000號及八十八年一
    月二十八日台財稅第八八一八九七○四○號函釋在案。既被繼承人已將生前財產
    贈與殆盡，實已無其他財產可供執行，依上開函釋規定，應將贈與稅改由受贈人
    為納稅義務人課徵贈與稅。
貳、被告答辯意旨略以：
一、本件被繼承人陳龍生前於八十四年至八十六年間陸續贈與不動產（價值一、一五
    一、一○○元）及現金（三一、六○○、○○○元）予其配偶賴淑卿及子陳振榮
    、陳柏伸，因截至贈與人陳龍死亡日（八十七年二月十四日）止，尚未發單課徵
    ，被告所屬台中市分局乃以贈與人之繼承人甲○○、陳柏伸、陳振榮、賴淑卿、
    陳月嬌、陳貞云、劉陳月娟等七人為納稅義務人開徵贈與稅，全部贈與稅額五、
    一一八、八七四元，截至九十年二月二十七日迄未繳納，乃就相當於未提供擔保
    之欠稅，故於九十年二月二十七日就繼承人之一（即原告）名下所有坐落於台中
    市○○區○○段二四六號地號土地上建物（門牌號碼為台中市西屯區○○○街三
    十一號）函請台中市中興地政事務所予以禁止財產處分登記，於法並無不合。
二、按民法第一千一百四十八條及第一千一百七十四條規定，原告既未拋棄繼承，即
    為租稅公法上之納稅義務人，至於繼承人間遺產之繼承，非攸關納稅主體之影響
    。次按本件繼承人等於八十七年八月十三日申報遺產稅在案，申報之繼承人七人
    ，遺產總額六、八○五、○六三元，遺產項目為投資及銀行存款，嗣被告就上開
    八十四年至八十六年間贈與事實，依遺產及贈與稅法第十五條規定併入遺產，核
    定遺產總額五○、七八五、九六五元，是本件贈與人並非在中華民國境內已無財
    產可供執行，原告訴稱依遺產及贈與稅法第七條規定改以受贈人為納稅義務人課
    徵贈與稅，於法無據。被告所屬台中市分局為稅捐保全之必要，乃依稅捐稽徵法
    第廿四條第一項前段規定就相當於欠繳稅款之財產通知台中市中興地政事務所予
    以禁止處分登記，並無不合。
    理  由
一、按「納稅義務人欠繳應納稅捐者，稅捐稽徵機關得就納稅義務人相當於應繳稅捐
    數額之財產，通知有關機關，不得為移轉或設定他項權利。」、「贈與稅之納稅
    義務人為贈與人。但贈與人有左列情形之一者，以受贈人為納稅義務人：一、行
    蹤不明者。二、逾本法規定繳納期限尚未繳納，且在中華民國境內無財產可供執
    行者。」，分別為稅捐稽徵法第廿四條第一項前段及遺產及贈與稅法第七條第一
    項所規定。次按「繼承人自繼承開始時，除本法另有規定外，承受被繼承人財產
    上之一切權利、義務，但權利、義務專屬於被繼承人本身者，不在此限。」「繼
    承人得拋棄其繼承權。前項拋棄，應於知悉其得繼承之時起二個月內以書面向法
    院為之。」，各為民法第一千一百四十八條及第一千一百七十四條第一項、第二
    項前段所明定。是贈與人死亡後，如留有遺產，即在中華民國境內有財產可供執
    行，繼承人承受被繼承人非專屬於其本身之財產上之一切權利及義務，是財政部
    八十一年六月三十日台財稅第八一一六六九三九三號函釋意旨：「被繼承人死亡
    前三年內之贈與應併課遺產稅者，如該項贈與至繼承發生日止，稽徵機關尚未發
    單課徵時，應先以繼承人為納稅義務人開徵贈與稅。」，於贈與人死亡後留有遺
    產之情形下，自符合上開規定，本院自得予以適用。
二、本件被告以原告之父陳龍生前分別於八十四年至八十六年間陸續贈與其配偶陳淑
    卿及子陳振榮、陳柏伸等人不動產及現金，因截至贈與人陳龍死亡日止（八十七
    年二月十四日），尚未發單課徵，被告所屬臺中市分局乃以贈與人之繼承人為納
    稅義務人開徵贈與稅，全部贈與稅額五、一一八、八七四元，截至九十年二月二
    十七日止迄未繳納，乃就繼承人之一（即原告）所有坐落於台中市○○區○○段
    二四六號地號土地上之建物（門牌號碼為台中市西屯區○○○街三十一號，房屋
    現值七四四、○○○元）予以禁止處分登記，原告不服，循序提起行政訴訟。
三、原告訴稱：依遺產及贈與稅法第七條規定，贈與稅之納稅義務人為贈與人，但贈
    與人有逾期未繳納贈與稅，又無財產可供執行者之情形者，以受贈人為納稅義務
    人，被繼承人陳龍遺產扣除其生前贈與財產四三、九八○、九○二元外，剩餘原
    申報遺產總額六、八○五、○六三元，早已被其他繼承人取用一空，實際上開遺
    產除受贈人受惠外，原告實未所有，且上開核課遺產稅之帳面價值，並無實質財
    產存在，是本件贈與人（即被繼承人）在中華民國境內已無財產可供執行至為明
    確。又依財政部八十一年六月三十日台財稅第000000000號及八十八年
    一月二十八日台財稅第八八一八九七○四○號函釋意旨。既被繼承人已將生前財
    產贈與殆盡，實已無其他財產可供執行，依上開函釋規定，應將贈與稅改由受贈
    人為納稅義務人課徵贈與稅。
四、經查，本件被告以被繼承人陳龍生前於八十四年至八十六年間陸續贈與價值一、
    一五一、一○○元之不動產及現金三一、六○○、○○○元予其配偶賴淑卿及子
    陳振榮、陳柏伸，因截至贈與人陳龍八十七年二月十四日死亡日止，尚未發單課
    徵，被告所屬台中市分局乃以贈與人即陳龍之繼承人甲○○、陳柏伸、陳振榮、
    賴淑卿、陳月嬌、陳貞云、劉陳月娟等七人為納稅義務人開徵贈與稅，全部贈與
    稅額五、一一八、八七四元，截至九十年二月二十七日迄未繳納，乃就相當於未
    提供擔保之欠稅，故於九十年二月二十七日就原告即繼承人之一所有坐落於台中
    市○○區○○段二四六號地號土地上建物（門牌號碼為台中市西屯區○○○街三
    十一號）函請台中市中興地政事務所予以禁止財產處分登記（原處分卷六九頁）
    。
五、按依上開財政部八十一年六月三十日台財稅第八一一六六九三九三號函釋意旨，
    因本件被繼承人陳龍之繼承人等於八十七年八月十三日申報遺產稅，申報之繼承
    人七人，遺產總額六、八○五、○六三元，遺產項目為投資及銀行存款，嗣被告
    就上開八十四年至八十六年間贈與事實，依遺產及贈與稅法第十五條規定併入遺
    產，核定遺產總額五○、七八五、九六五元（原處分卷五四至五七頁遺產稅通知
    書），是本件贈與人並非在中華民國境內已無財產可供執行，爰以陳龍之繼承人
    為納稅義務人課徵贈與稅，而原告為繼承人之一，又未依民法第一千一百七十四
    條第一項之規定拋棄其對陳龍之繼承權，是原告為該贈與事件之納稅義務人，被
    告所屬台中市分局為保全稅捐債權之必要，依首揭稅捐稽徵法第廿四條第一項前
    段之規定就相當於欠繳稅款之財產通知台中市中興地政事務所予以禁止處分登記
    ，並無不合。
六、至原告所引之財政部八十一年六月三十日台財稅第000000000號及八十
    八年一月二十八日台財稅第八八一八九七○四○號函釋意旨。係指被繼承人生前
    贈與而無遺產可供執行或贈與人已無其他財產可供執行，又未繳納贈與稅之情形
    ，方以受贈與人為納稅義務人，與本件贈與人在中華民國境內仍有遺產可供執行
    之情形有間，原告以資比附援引，難謂有據。又原告另稱被繼承人陳龍遺產扣除
    其生前贈與財產四三、九八○、九○二元外，剩餘原申報遺產總額六、八○五、
    ○六三元，早已被其他繼承人取用一空，實際上此遺產除受贈人受惠外，原告實
    未有所得等節縱然屬實，此為被繼承人陳龍死亡後其繼承人對遺產分配之問題，
    又原告雖非受贈與人，然其為被繼承人陳龍之繼承人，原告繼承陳龍之非專屬其
    本身之財產上之一切權利及義務，被告自得於贈與人陳龍死亡後，依上開規定，
    仍以原告與其他繼承人為贈與稅之納稅義務人。
七、綜上所陳，原處分並無違誤，訴願決定予以維持，亦無不合，原告訴請均予撤銷
    ，為無理由，應予駁回。
據上論結，本件原告之訴為無理由，依行政訴訟法第一百九十五條第一項後段、第九
十八條第三項前段，判決如主文。
中    華    民    國    九十二      年      七        月      十六      日
                 臺 中 高 等 行 政 法 院   第 四 庭
                                審 判 長 法  官  沈  應  南
                                         法  官  黃  淑  玲
                                         法  官  許  武  峰
右正本證明與原本無異。
如不服本判決，應於判決送達後二十日內向本院提出上訴書狀，其未表明上訴理由者
，應於提起上訴後二十日內向本院提出上訴理由書（須依對造人數附具繕本）；如於
本判決宣示或公告後送達前提起上訴者，應於判決送達後二十日內補提上訴理由書（
須附繕本）。未表明上訴理由者，逕以裁定駁回。
提起上訴應預繳送達用雙掛號郵票三九○元（三十四元及五元郵票各十份)。
中    華    民    國    九十二      年        七      月        十八    日
                                     法院書記官  王  永  慶


司法院資訊處製作；財團法人民間司法改革基金會備份。
